【裁判字號】    89,訴,1905
【裁判日期】    900409
【裁判案由】    給付借款
【裁判全文】
臺灣板橋地方法院民事判決  八十九年度訴字第一九０五號
    原      告  乙○○
                        送達代.
                        樓
    被      告  甲○○  住台北縣永和市○○路○段八十二號五樓之十一
    訴訟代理人  江淑卿律師
                林金鈴律師
右當事人間請求返還消費借貸款事件，本院判決如左：
    主    文
被告應給付原告新臺幣壹佰零伍萬元及其中新臺幣伍拾貳萬伍仟元部分自民國八十九
年九月二十日起至清償日止，按年息百分之二十計算的利息。
訴訟費用由被告負擔。
本判決於原告以新臺幣參拾伍萬元供擔保後得假執行。但被告如於假執行程序實施前
以新臺幣壹佰零伍萬元為原告預供擔保後，得免為假執行。
    事    實
一、原告方面：
    （一）聲明：求為判決如主文第一項所示，並陳明願供擔保請准宣告假執行。
    （二）陳述：
          (1)被告於民國（下同）七十七年九月二十日向原告借款新臺幣（下同）八
            十萬五千元正，雙方並約明利息自借款日起算，按月每萬元計月息一百
            二十元，若逾期償還則利息每月加計百分之五十計算，清償日定於七十
            八年九月二十日。詎原告依約交付借款予被告後，被告竟未履行承諾，
            如期清償本息，迄今尚有五十二萬五千元正之本金未付清，利息部分亦
            積欠高達一百三十一萬一千七百八十元正。按民法第四百七十四條規定
            ：「稱消費借貸者，謂當事人一方移轉金錢或其他代替物之所有權於他
            方，而約定他方以種類、品質、數量相同之物返還之契約。」是原告持
            有被告簽名並按指印於其上之借據，雙方業已成立消費借貸契約，依該
            借據之內容約定，被告應於七十八年九月二十日前將本息全部還清，否
            則應按遲延月數按每月息加徵百分之五十計算之遲延利息，爰請求被告
            給付本金五十二萬五千元及八十四年九月二十日至八十九年九月十九日
            利息五十二萬五千元，及本金部分自民國八十九年九月二十日起至清償
            日止，按月以八千七百五十元計算的利息。
          (2)對被告答辯之陳述：
            借據是被告本人簽名、蓋章，借、還錢也是被告當場簽名，清償的金
              額、日期是原告在被告還款時寫上去的，借款時沒有其他人在場，三
              次都是給付現金。借據及讓渡書二份確實是被告親自在原告面前簽名
              、蓋指印，地點是在原告經營的早餐店（永和市○○路）。
            被告辯稱係被告之前夫未經其同意而以被告名義向原告借款，被告實
              不知情等云云，惟原告先前曾加入以被告為會首之互助會。原告方基
              於前揭情誼將金錢貸與被告，並由被告親自收取借款且於事後立下字
              據，原告與被告之前夫素昧平生，從未與其有任何金錢往來交易，被
              告所言不實。
            被告答辯指印不明而無法鑑別，足證借據為偽造等云云，實陷於倒果
              為因為論理法則謬誤，本件即因被告故意按捺模糊不清無法鑑別之指
              印，方有鑑定其簽名筆跡之必要，非謂凡指印不明者皆為偽造。況查
              ，本件既依科學方法已鑑定其相符，豈容被告再推託他辭以否定文書
              之真正。
            本件借據與另案借據是不同時寫的，內容更改也是同時改的，借據都
              是原告寫的，七十八年一月借的錢都有還，所以才會再借，每次借錢
              十萬、二十萬元都有寫簡便借條，到七十七年九月二十日才彙整，寫
              壹張借據，借條都拿回去了。
            本票是七十八年一月以後給原告的，日期是寫七十七年九月二十日。
    （三）證據：提出借據、互助會名單、建物登記謄本（以上皆為影本）一紙為證
          。
二、被告方面：
    （一）聲明：
          (1)原告之訴駁回。
          (2)訴訟費用由原告負擔。
          (3)若受不利之判決，願供擔保請准宣告免為假執行。
    （二）陳述：
          (1)被告沒有向原告借過錢，否認借據、讓渡書的真正，部分清償也非被告
            本人所為，被告已經離婚，可能是她的前夫邱傳福所借，並偽造被告的
            簽名及蓋指印。
          (2)按被告確未曾書立七十七年九月二十日之借據予原告，並未曾向原告借
            貸分文，  鈞院以讓渡書、借據、離婚協議書及庭寫之字跡送請鑑字，
            雖經鑑定機關回函，惟查：
            查被告之前夫邱傳福因積欠大筆債務，未經被告同意竟以被告之名義
              向外借款，或召募互助會後再向會員借款，被告均被矇在鼓裡，毫不
              知情。被告之前夫邱傳福現因遭債主逼債，為避債而逃至大陸。惟就
              鑑定之結果仍有下列疑點待查。
            由原告提出之卷附讓渡書二份及借據均為被告之夫邱傳福所書立，其
              字跡當然相符。並不足以作為認定借據是否為被告書立之基礎。
            被告所簽署之離婚附帶協議書漏未鑑定筆跡，請再發函查明：按被告
              所提出離婚附帶條件協議書，確為被告所書立，然依鑑定機關所附「
              筆跡鑑驗說明」第三式（即為離婚協議書之筆跡）卻未指出何處與借
              據之筆跡相符，即究竟為「—|、勾ˊˋ」等處與借據之筆畫何處相
              同，即屬漏未鑑定，然卻於鑑定結果指為筆跡相符，顯有重大疏忽，
              鑑定之結果，竟認筆跡與借據相符，甚為草率，難令被告甘服，亦有
              再發函請鑑定機關詳予敘明之必要。
            原告提出之借據上之指紋及讓渡書二份其上之指紋均因紋線模糊不清
              ，致無法與  鈞院之指紋卡片比對乙節，為何如此巧合？究其原因係
              偽簽被告姓名者，於偽簽後按指印時，故意將指紋弄得模糊不清，如
              指紋清楚而經鑑別非被告之指印時，豈非自露馬腳。又設若系爭借據
              真為被告所書立，於指印模糊不清時，原告亦會要求被告重新按指印
              ，且借據上有錯字時，依慣例，原告應會要求被告於修改處按指印。
              惟觀系爭借據及讓渡書均因指印不明而無法鑑別，足証其為偽造。
            又，原告之同居人茆瑞菊亦持偽造之借據向  鈞院起訴，其借據與本
              件幾乎相同，其立據人偽簽被告姓名，且其指印亦是模糊不清，可見
              立據人簽偽被告姓名後，又故意將指印弄模糊與本件借據如出一轍，
              望庭上明察，尤以被証二之借據謂被告向其借款高達壹佰陸拾玖萬元
              ，其起訴之金額亦高達五百六十三萬元，被告以一介弱女子，不曾向
              外借貸如此高之金額，請庭上再予詳察。
            「離婚附帶條件協議書」上之簽名式與「庭寫」之簽名式固屬相同，
              但兩者與「借據」「讓渡書」上之簽名式則顯不相同。
          (3)消費借貸乃「要物契約」，故縱「借據」並非偽造，然亦不能僅憑一紙
            「借據」即主張確有借款之事實。又果有「借款」情事，則何以十二、
            三年後始行索討。
          (4)由經驗法則及原告在另案所言之自相矛盾，亦可證被告所訴不實：
            本件原告與鈞院另件九十年度訴字第二四九號請求返還借款事件之原
              告茆瑞菊係同居關係。
            若此，兩件請求返還借款事件之原告，既係同居關係，且同居二十餘
              年，則如果被告確有於七十七年三月二日向茆瑞菊借款一百六十九萬
              二千元且均未付息，則依經驗法則，其同居人即本件之原告當不可能
              再於七十七年九月二十日借予被告八十萬五千元。
            因此，所謂被告於七十七年九月二十日向原告借款八十萬五千元，乃
              全然不實。原告之所以於偽造之借據上記載「７７．１２．１３貳拾
              萬元整」、「７８‧元‧１６伍萬元整」、「７８‧元‧２８參萬元
              整」，稱被告已於七十七年十二月十三日、七十八年元月十六、二十
              八日各清償本金二十萬元、五萬元、三萬元整，無非欲藉此以證明其
              仍相當誠信不欺，使  鈞院信該「借據」確為被告所書立。然如被告
              確有向原告借款則被告有為部分清償時，理應由原告開立一清償之收
              據予被告收執，且被告亦會做此要求，絕不至於竟僅記在原告收執之
              借據上且被告亦未為反對之表示。
            況由原告於九十年二月二十七日在  鈞院九十年訴字第二四九號代理
              訴訟時所言：「被告從七十七年三月二日向原告借錢後，屢次催他還
              錢，但是他都沒有還」，而其借據竟記載有於七十七年五月十三日清
              償二十萬元及於七十八年元月十二日清償一萬元，兩相矛盾，亦可證
              明原告所訴不實。
          (5)由二張借據比對其錯處，即更足證明借據係偽造：
            在本件，原告稱八十萬五千元之借據係七十七年九月二十日所立；原
              告在九十年訴字第二四九號代理茆瑞菊時亦稱一百六十九萬二千元之
              借據係七十七年三月二日所立，亦即兩張借據之書立日期，相距六個
              月又十八日之久，故縱兩張借據均係同一人所寫，然其內容亦絕不至
              於相同。然而，為什麼該兩張借據，除金額及日期外，卻均同為：「
              借據…（年月日）…茲向…女士（先生）借到新台幣…元整，利息自
              借款日起按月每萬元月息壹仟貳佰元計付，逾期加計百分之伍拾給付
              ，定於…年…月…日前本息全數還清，恐口無憑，特立此為證…立據
              人…」。又無論借款日及清償期，其年份均為阿拉伯數字，月份及日
              期則均為國字大寫。
            因縱確有借款情事，但既曰係不同時間所借，並各於借款時即書立借
              據，則縱借據均由一人所書寫，其錯字亦不可能均相同，況兩張借據
              所載借款之時間不同，前後相差達六個月又十八天之久，一曰係七十
              七年三月二日所借，一曰係七十七年九月二十日所借，但其錯字卻又
              不可思議竟均相同，均錯在利息之計算，均由「壹仟貳佰」改為「壹
              佰貳拾」，對此，原告究將如何自圓其說？
            且既有約定利息，復另有「逾期加計百分之伍拾」之約定，足證對利
              息至為重視，為重要條件之一，如有錯誤，理應蓋章或捺指印以示更
              正，然何以二張借據之更改處竟均無之？
            「指印」何以僅蓋一小截，且故意使其模糊不清，三則似故意以旋轉
              指頭之方法（兩者均以破壞原有指紋為目的）如非意圖規避偽造之刑
              責，又何至於此？
            故知，本件七十七年九月二十日之借據，與九十年訴字二四九號七十
              七年三月二日之借據，係同時所偽造，且係臨訟所偽造，況亦據本件
              原告乙○○於九十年二月二十七日在九十年訴字第二四九號時自認「
              都是我寫的」。
          (6)再由原告於九十年訴字第二四九號所提之本票及計算書比對，及其所言
            之矛盾，亦可證二張借據及本票確均係偽造：
            尤以九十年二月七日原告於九十年訴字第二四九號時，除自認二張借
              據均係其所寫之外，其尚提出本票乙張、計算書乙件，於質以「借據
              和本票是何時簽發的」時，答稱：「都是甲○○當面簽給我的，日期
              就是上面的日期」，亦即本票係發票日即七十七年九月二十日簽發及
              當面交付者，並稱其金額即二張借據算至發票日時所積欠之金額云云
              。
            然經查：第一、依其七十七年九月二十日之借據所載，借款金額為八
              十萬五千元整，但迄本票發票日時（七十七年九月二十日）仍未清償
              分文。第二、依其七十七年三月二日之借據所載，借款金額為一百六
              十九萬二千元整，且載明已於七十七年五月十三日清償二十萬元整，
              亦即迄本票發票日（七十七年九月二十日），尚有一百四十九萬二千
              元未還。第三、換言之，截至本票發票日時，二張借據所積欠之金額
              乃二百二十九萬七千元，而非其所云之二百萬七千元整，故由此已足
              證其偽。
            況由其「計算書」所載，亦可證原告所言全然不實，誠以：第一、依
              計算書，該二百萬七千元係以二張借據金額之和，扣除四十九萬元後
              之金額。第二、且計算書又列明扣除之金額四十九萬元係指已還之二
              十萬、一萬、二十萬、五萬、三萬。然查七十七年三月二日之借據固
              記載，已還二十萬及一萬元二筆金額，但屬於七十七年九月二十日以
              前者，則僅「７７‧５‧１３貳拾萬元整」一筆而已，而七十七年九
              月二十日固記載已還二十萬、五萬、三萬元，卻無一筆係在七十七年
              九月二十日以前者。
            故由此，即更足證明本票亦係偽造者，且其偽造之伎倆，亦如出一轍
              ，尤以其指紋部分，更重複按上三、四次。
    （三）證據：提出筆跡鑑驗說明書、借據、準備書狀、開庭通知書、抵押權設定
          契約書立書人簽名、言詞辯論筆錄、本票、計算書（以上皆為影本）各乙
          份為證，並聲請調閱鈞院法股九十年度訴字第二四九號返還借款全卷卷宗
          及錄音帶及鑑定借據上「甲○○」等字樣及指紋是否被告所為。
三、本院依職權囑託內政部警政署刑事警察局鑑定鑑定借據上「甲○○」等字樣及指
    紋是否被告所為。
    理    由
一、原告起訴狀原請求被告應給付原告一百八十三萬六千七百八十元，及自八十九年
    九月二十日起至清償日止，按月以九千四百五十元計算之利息，嗣陳明減縮應受
    判決事項之聲明為被告應給付原告一百零五萬元，及其中五十二萬五千自民國八
    十九年九月二十日起至清償日止，按月以八千七百五十元計算的利息，核與民事
    訴訟法第二百五十五條第一項第三款之規定，尚無不合，首先予以說明。
二、本件原告主張：被告於七十七年九月二十日向原告借款八十萬五千元正，雙方並
    約明利息自借款日起算，按月每萬元計月息一百二十元，若逾期償還則利息每月
    加計百分之五十計算，清償日定於七十八年九月二十日。詎原告依約交付借款予
    被告後，被告竟未如期清償本息，迄今尚有五十二萬五千元正之本金未付清，此
    有借據一紙可證，而利息部分亦積欠高達一百三十一萬一千七百八十元正。爰依
    消費借貸關係請求被告給付本金五十二萬五千元及八十四年九月二十日至八十九
    年九月十九日利息五十二萬五千元，及本金部分自民國八十九年九月二十日起至
    清償日止，按月以八千七百五十元計算的利息。被告則以：被告並沒有向原告借
    過錢，且未曾書立七十七年九月二十日之借據（下稱本件借據）予原告，部分清
    償也非被告本人所為，被告已經離婚，可能是她的前夫邱傳福所借，並偽造被告
    的簽名及蓋指印。又消費借貸乃「要物契約」，故縱「借據」並非偽造，然亦不
    能僅憑一紙「借據」即主張確有借款之事實等語資為抗辯。
三、按稱消費借貸者，謂當事人約定，一方移轉金錢或其他代替物之所有權於他方，
    而他方以種類、品質、數量相同之物返還之契約。消費借貸，因金錢或其他代替
    物之交付，而生效力，民法第四百七十四條、第四百七十五條分別定有明文。是
    當事人主張有金錢借貸關係存在，須就其發生所須具備之特別要件即金錢之交付
    及借貸意思表示相互一致負舉證之責任。本件原告主張兩造間有消費借貸關係存
    在之主要證據係一張有「甲○○」（即被告之姓名）簽名及指印之借據，而被告
    則以前面所說的加以答辯，因此，本件之主要爭點在於原告所提出之借據上「甲
    ○○」簽名及指印是否係被告所為？其次，是原告是否已為金錢之交付？經查：
    （一）本院依被告之聲請將本件借據正本一份、讓渡書正本二份（以上為原告所
          提出）、離婚附帶條件協議書正本一份（被告所提出）、庭訊簽名正本一
          份、本院指紋卡片一份函送內政部警政署刑事警察局，囑託其鑑定原告所
          提出之本件借據上「甲○○」簽名及指紋之真偽，鑑定結果為：『一、筆
          跡部分：七十七年九月二十日借據上「甲○○」簽名筆跡與甲○○（讓渡
          書、離婚附帶條件協議書、庭寫）筆跡相符。二、指紋部分：送鑑附件（
          一）七十七年九月二十日借據上甲○○名下之指紋一張（二）讓渡書正本
          上甲○○名下之指紋二張，均因紋線模糊不清、特徵點不足，無法比鑑。
          』有該局八十九年十二月二十二日刑鑑字第一九七一三六號鑑驗通知書一
          紙附卷可稽，是指紋部分雖因紋線模糊不清、特徵點不足，無法比鑑，惟
          本件借據上「甲○○」之簽名經鑑定之結果既與被告提出之離婚附帶條件
          協議書上「甲○○」之簽名及被告當庭所書寫之「甲○○」筆跡相符，足
          見本件借據上「甲○○」之簽名確係被告親自所寫，則借據之內容應是被
          告所同意的，可見兩造間已有成立消費借貸契約之意思表示的合致。
    （二）至被告辯稱前開鑑定漏未就離婚附帶條件協議書上之「甲○○」簽名鑑定
          筆跡等情，惟查：上揭鑑驗通知書所附之筆跡鑑驗說明上的字跡來源（乙
          ）欄上已將離婚附帶條件協議書上之「甲○○」簽名列為比鑑對象，而鑑
          定結果（一）亦已明白指出『七十七年九月二十日借據上「甲○○」簽名
          筆跡與甲○○（讓渡書、離婚附帶條件協議書、庭寫）筆跡相符。』顯然
          並無漏未鑑定離婚附帶條件協議書上「甲○○」簽名的情形，是被告所辯
          ，尚無可採。
    （三）被告另辯稱原告在本院九十年度訴字第二四九號請求返還借款事件中陳述
          被告有於七十七年三月二日向茆瑞菊即與原告同居二十多年之人借款一百
          六十九萬二千元且均未付息，則依經驗法則，其同居人即原告當不可能再
          於七十七年九月二十日借予被告八十萬五千元等情，經查：被告主張原告
          曾在本院另件九十年度訴字第二四九號請求返還借款事件中陳述被告有於
          七十七年三月二日向茆瑞菊即與原告同居二十多年之人借款一百六十九萬
          二千元且均未付息，業據被告提出言詞辯論筆錄影本一件，堪信為真實。
          然依被告所提出之七十七年三月二日借據  左上角載有「７７．５．１３
          貳拾萬元整」「７８‧元‧１２壹萬元整」，足證被告於七十八年一月十
          二日時仍有還款，可見原告前述實屬有誤，不足採信。而被告既於七十八
          年一月十二日仍依約還款，則原告於七十七年九月二十日再借予被告金錢
          自無違反經驗法則可言。
    （四）又被告辯稱原告在本院九十年訴字第二四九號代理茆瑞菊所提出之七十七
          年三月二日之借據與本件借據比對其錯處，更足證明借據係偽造一節，經
          查：本件借據與七十七年三月二日借據之書立日期，相距六個半月左右，
          該兩張借據，除債權人、金額及日期外及償還金額外，其餘文字均相同，
          又借款日及清償期，其年份均為阿拉伯數字，月份及日期則均為國字大寫
          ，而錯字亦均相同，均錯在利息之計算，均由「壹仟貳佰」改為「壹佰貳
          拾」，且「指印」模糊不清，業據兩造各提出借據影本一件在卷足參，足
          證被告此部分之主張為真。而被告主張兩張借據皆係原告所寫，亦為原告
          所自承，堪信為真實。然兩份借據既皆同係出自原告之手，則因各人書寫
          習慣，在相同之地方發生錯誤，亦屬常情，況若故意偽造，更沒有必要偽
          造的如此相像，且偽造兩份，增加被揭穿的風險，是憑兩份借據皆出於同
          一人之手及錯誤雷同與內容相似，尚不足以認定本件借據係偽造。
    （五）而被告以原告於本院九十年訴字第二四九號所提之本票及計算書比對，及
          其所言之矛盾，亦可證二張借據及本票確均係偽造等情置辯，經查：本票
          上之發票日為七十七年九月二十日，面額為二百萬七千元、本件借據左上
          角記載「７７‧１２‧１３貳拾萬元整」、「７８‧元‧１６伍萬元整」
          、「７８‧元‧２８參萬元整」及七十七年三月二日借據左上角記載「７
          ７‧５‧１３貳拾萬元整」「７８‧元‧１２壹萬元整」等事實，業據原
          告提出之借據一件及被告提出之借據（計算書）、本票影本各一件為證，
          復為兩造所不爭執，堪信為真實。然本票發票日並不一定就是真正簽發本
          票之日，是被告僅以本票上之發票日論斷本票係於七十七年九月二十日簽
          發，尚有疑義，且本票若係在七十八年一月以後簽發，則依被告所提之七
          十七年三月二日借據上之計算即與本票面額相符，況原告主張消費借貸關
          係請求被告返還借款，並不須要以本票為證據來主張其權利，若果其偽造
          本件借據，則其亦無必要偽造本票，是被告純以上揭事實推論原告偽造本
          件借據，尚無可採。
    （六）次按金錢借貸契約，固屬要物契約，應由貸與人就交付金錢之事實負舉證
          之責，但若貸與人提出之借用證內，經載明借款額，當日親收足訖無訛者
          ，要應解為貸與人就要物性之具備，已盡舉證責任（最高法院六十九年臺
          上字第三五四六號判例參照）。上揭借據上「甲○○」之簽名確係被告親
          自所寫，已如前述，從上揭借據記載「茲向乙○○先生借到新台幣捌拾萬
          伍仟元整…，恐口無憑，特立此據為證。」之文義來看，應係表明已收到
          所貸金錢八十萬五千元，則依照上揭判例的意旨，應解為原告就交付金錢
          之事實已盡舉證責任。
    （七）從而，原告依消費借貸關係請求被告給付如主文第一項所示之本金、利息
          及違約金，為有理由，應予准許。
四、末查，原告所提出之借據上「甲○○」之字樣係由被告所書寫已經很明確，如前
    所述，則被告聲請將本件借據及七十九年三月二日借據、本票、計算書、及被告
    向銀行設定抵押之借據、切結書、抵押權設定契約書等函送法務部調查局第六處
    鑑定，以證明本件借據係偽造，經核即無必要，應予駁回。又被告以原告在本院
    另件九十年度訴字第二四九號請求返還借款事件中代理訴外人茆瑞菊之陳述及所
    提出之七十七年三月二日借據、本票、計算書等為證，業據被告提出本院九十年
    訴字第二四九號言詞辯論筆錄一件及原告在該訴訟程序中所提出之七十七年三月
    二日借據、本票、計算書各一件（以上皆為影本），是被告聲請調取本院九十年
    度訴字第二四九號請求返還借款事件卷宗以取得上揭證物，經核亦無必要，應予
    駁回，也一併地在這裡加以說明。
五、因為本件的事證都已經非常明確，兩造其他的主張、陳述以及所提出的證據，都
    不需要再予以審酌，附帶在這裡講明。
六、本件兩造分別陳明願供擔保，請求宣告假執行或免為假執行，經審核符合法律規
    定，爰分別酌定相當的擔保金額，予以准許。
七、據上結論：本件原告之訴為有理由，並依民事訴訟法第七十八條、第三百九十條
    第二項、第三百九十二條，判決如主文。
中      華      民      國    九十      年      四      月      九      日
                                臺灣板橋地方法院民事第四庭
~B法  官  解惟本
右為正本係照原本作成。
如對本判決上訴，須於判決送達後二十日內向本院提出上訴狀。
中      華      民      國    九十      年      四      月      九      日
~B書記官  王麗珍


司法院資訊處製作；財團法人民間司法改革基金會備份。
